【裁判字號】    95,上,84
【裁判日期】    951004
【裁判案由】    確認董事委任關係不存在
【裁判全文】
臺灣高等法院高雄分院民事判決            95年度上字第84號
上  訴  人  乙○○
上  訴  人  丁○○
共      同
訴訟代理人  黃正男律師
被上訴人    訊華國際股份有限公司
法定代理人  甲○○
                      現於臺灣花蓮監獄執行中
上列當事人間請求確認董事委任關係不存在事件，上訴人對於民
國95年3 月31日臺灣高雄地方法院94年度訴字第977 號第一審判
決提起上訴，本院於95年9月27日言詞辯論終結，判決如下：
    主  文
原判決廢棄。
確認上訴人乙○○與被上訴人自民國88年9 月5 日起之董事委任
關係不存在。
確認上訴人丁○○與被上訴人自民國88年6 月8 日起之董事委任
關係不存在。
第一、二審之訴訟費用由被上訴人負擔。
   事實及理由
一、上訴人主張：被上訴人於民國88年6 月8 日、88年9 月5 日
    、90年7 月15日均未召開股東會，竟於88年6 月8 日股東臨
    時會議事錄為虛偽記載選任上訴人丁○○為董事之紀錄；於
    88 年9月5 日股東臨時會議事錄為虛偽記載選任上訴人乙○
    ○、丁○○為董事之紀錄；於90年7 月15日股東臨時會議事
    錄為虛偽記載選任上訴人丁○○、乙○○為董事之紀錄，是
    兩造間之董事委任關係不存在等情。求為確認上訴人乙○○
    、丁○○各與被上訴人間之董事委任關係不存在之判決（原
    審為上訴人敗訴之判決）。於本院就其原審聲明更正，其上
    訴聲明：(一)原判決廢棄。(二)確認上訴人乙○○與被上訴人自
    88年9 月5 日起之董事委任關係不存在。確認上訴人丁○○
    與被上訴人自88年6 月8 日起之董事委任關係不存在。
二、被上訴人在原審未到庭，亦未提出書狀為何聲明或陳述。嗣
    被上訴人之法定代理人甲○○於本院陳稱：其不知被上訴人
    公司之任何事情，亦非被上訴人公司之董事長等語。
三、本件應審酌者為：(一)本件得否以甲○○為被上訴人之法定代
    理人進行訴訟? (二)上訴人提起本件確認之訴有無確認利益?
    (三)被上訴人是否未召開股東會，於股東臨時會議事錄為虛偽
    記載選任上訴人為董事之紀錄? (四)如被上訴人未召開股東會
    選任上訴人為董事，兩造間之董事委任關係是否不存在?
四、本件得否以甲○○為被上訴人之法定代理人進行訴訟?
  (一)按公司之清算人在執行職務之範圍內，亦為公司之負責人；
    解散之公司，於清算範圍內，視為尚未解散，公司法第8 條
    第2 項、第25條分別定有明文。又公司解散後，應進行清算
    程序，在清算完結前，法人之人格於清算範圍內，仍然存續
    ，必須待清算完結後，公司之人格始得歸於消滅。
  (二)本件被上訴人經股東會於90年12月15日決議解散，選任甲○
    ○為清算人，並經經濟部核准解散登記，目前尚未清算終結
    等情，有高雄市政府94年10月21日高市府建二公字第094006
    38940 號函暨檢附會議紀錄，及原審民事紀錄科查詢表在卷
    可稽（原審卷116 、139 、78頁），堪予認定。是被上訴人
    之法人人格尚未消滅，自有當事人能力，以清算人甲○○為
    被上訴人之法定代理人進行訴訟，核無不合。甲○○雖陳稱
    ：其不知被上訴人公司之任何事情，亦非被上訴人公司之董
    事長等語。惟被上訴人之公司變更登記表記載被上訴人解散
    時之董事長為甲○○，而被上訴人股東會90年12月15日決議
    解散，並選任甲○○為清算人，並陳報主管機關即高雄市政
    府，則形式上，甲○○為被上訴人之清算人，本件自應以甲
    ○○為被上訴人之法定代理人進行訴訟。
五、上訴人提起本件確認之訴有無確認利益?
  (一)按確認之訴，倘當事人一方因法律關係之存在與否不明確，
    致其在私法上之地位有受侵害之危險，而此危險得以確認判
    決除去者，依法均得提起，此觀民事訴訟法第247 條規定甚
    明。查本件依被上訴人之公司變更登記表所示，上訴人各係
    被上訴人之董事，而上訴人主張其與被上訴人間之董事委任
    關係不存在，則上訴人與被上訴人間之董事委任法律關係之
    存否即屬不明確，且董事委任關係存否，涉及上訴人得否行
    使董事之職權，及應否盡董事之義務，上訴人依民事訴訟法
    第247 條規定，提起本件確認之訴，有其受確認判決之法律
    上利益。
  (二)又依被上訴人公司變更登記表所載上訴人之董事任期係自90
    年7 月15日起至93年7 月14日止，惟上開任期屆滿後被上訴
    人並未改選董事，依公司法第195 條第2 項前段規定：「股
    份有限公司董事任期屆滿而不及改選時，延長其執行職務至
    改選董事就任時止」，則上訴人乙○○請求確認其與被上訴
    人自88年9 月5 日起之董事委任關係不存在；上訴人丁○○
    請求確認其與被上訴人自88年6 月8 日起之董事委任關係不
    存在，均係確認過去延續至現在所發生之法律關係不存在，
    並非確認過去發生之法律關係，自有其確認之利益，併此敘
    明。
六、被上訴人是否未召開股東會，於股東臨時會議事錄為虛偽記
    載選任上訴人為董事之紀錄?
  (一)被上訴人於88年6 月8 日股東臨時會議事錄記載選任上訴人
    丁○○為董事之紀錄；於88年9 月5 日股東臨時會議事錄記
    載選任上訴人乙○○、丁○○為董事之紀錄；於90年7 月15
    日股東臨時會議事錄記載選任上訴人丁○○、乙○○為董事
    之紀錄等情，有上開股東臨時會議事錄可稽（原審卷第37、
    43、61頁）。
  (二)依88年6 月8 日、88年9 月5 日股東臨時會議事錄記載：出
    席人數股東11人，代表股數共計200 萬股，已發行股份總數
    計200 萬股。則依此記載，全部股東均出席該二次股東臨時
    會，而證人即姚玉琴、施月梅、李永利、陳偉揚均係當時之
    股東，有股東名簿可按（原審卷第38、46頁），惟證人姚玉
    琴、施月梅、李永利及陳偉揚均到庭證述：未參加被上訴人
    於88年6 月8 日、88年9 月5 日股東會，亦未委任他人參加
    等語（原審卷第178-179 、100 -101頁、81-82 頁）。另上
    訴人丁○○於88年6 月8 日、88年9 月5 日股東臨時會議日
    期，並不在國內，此有內政部警政署入出境管理局95年7 月
    17日境信品字第09510732000 號函（下稱入出境管理局函）
    附上訴人丁○○入出國日期證書可稽（本院卷第81、85頁）
    。足認88年6 月8 日、88年9 月5 日股東臨時會議事錄記載
    全部股東均出席該二次股東臨時會等情與事實不符。
  (三)又依90年7 月15日股東臨時會議事錄記載：出席股東代表股
    數計400 萬股，已發行股份總數計400 萬股。則依此記載，
    全部股東均出席該次股東臨時會，而證人陳秀蓮、孫華涓、
    丙○○、戊○○及陳偉揚均係當時之股東，有股東名簿可按
    （原審卷第169 、170 頁），惟證人陳秀蓮、孫華涓、丙○
    ○、戊○○及陳偉揚均到庭證述：未參加被上訴人於90年7
    月15日股東會，亦未委任他人參加等語（原審卷第103 、
    104 頁，本院卷第50-52 頁，原審卷第82頁）。另股東陳偉
    揚於90年7 月15日股東臨時會會議日期，不在國內，此有入
    出境管理局函附陳偉揚入出國日期證書可稽（本院卷第81、
    82 頁） 。足認90年7 月15日股東臨時會議事錄記載全部股
    東均出席等情與事實不符。
  (四)綜上，上開被上訴人之股東姚玉琴等多人之證言，均證明不
    知有召開上開股東會之情事、又無證據證明被上訴人於88年
    6 月8 日、88年9 月5 日、90年7 月15日召開股東會，則上
    訴人主張被上訴人未召開股東會，於88年6 月8 日股東臨時
    會議事錄為虛偽記載選任上訴人丁○○為董事之紀錄；於88
    年9 月5 日股東臨時會議事錄為虛偽記載選任上訴人乙○○
    、丁○○為董事之紀錄；於90年7 月15日股東臨時會議事錄
    ，為虛偽記載選任上訴人丁○○、乙○○為董事之紀錄之事
    實，堪信為真。
七、被上訴人未召開股東會選任上訴人為董事，兩造間之董事委
    任關係是否不存在?
  (一)按股份有限公司之董事由股東會選任之，公司與董事間之關
    係，除公司法令有規定外，依民法關於委任之規定。此公司
    法第192 條第1 項、第4 項規定甚明。因此，股份有限公司
    董事之選任須經股東會之選任決議與基此一決議，而由公司
    與當選人間締結委任契約始生效力。若選任董事之股東會決
    議當然無效或不存在，則董事之選任無效或不存在，被選任
    人自始非董事。
  (二)被上訴人未於88年6 月8 日、88年9 月5 日、90年7 月15日
    召開股東會，並無決議，88年6 月8 日股東臨時會議事錄記
    載選任上訴人丁○○為董事；於88年9 月5 日股東臨時會議
    事錄記載選任上訴人乙○○、丁○○為董事；於90年7 月15
    日股東臨時會議事錄記載選任上訴人丁○○、乙○○為董事
    之決議，均為虛構不存在之事實，已如前述，則上開股東會
    決議不成立（不存在），自不生任何效力。上訴人雖自承：
    因為被上訴人的真正老闆陳玉麟要求上訴人擔任被上訴人名
    義上的董事，所以上訴人乙○○從88年9 月5 日起同意擔任
    被上訴人名義上的董事，上訴人丁○○同意自88年6 月8 日
    起擔任被上訴人名義上的董事云云，即依上訴人所自承，上
    訴人與被上訴人依民法規定，締結委任契約，惟應先適用公
    司法第192 條第1 項規定，股份有限公司之董事由股東會選
    任之，而上開股東會決議既不存在即不成立，則董事之選任
    不存在，上訴人自始非被上訴人之董事。
  (三)從而，上訴人主張被上訴人未召開股東會選任上訴人為董事
    ，兩造間董事委任關係不存在，應為可採。
八、綜上所述，上訴人本於被上訴人未召開股東會選任上訴人為
    董事為由，主張上訴人乙○○與被上訴人自88年9 月5 日起
    之董事委任關係不存在，上訴人丁○○與被上訴人自88年6
    月8 日起之董事委任關係不存在，請求確認兩造間之董事委
    任關係不存在，應予准許。原審為上訴人敗訴之判決，尚有
    未洽。上訴意旨指摘原判決不當，求予廢棄改判，且更正其
    請求為確認上訴人乙○○與被上訴人自88年9 月5 日起之董
    事委任關係不存在。確認上訴人丁○○與被上訴人自88年6
    月8 日起之董事委任關係不存在，為有理由，爰由本院予以
    廢棄改判，如主文第二、三項所示。
九、據上論結，本件上訴為有理由，依民事訴訟法第450 條、第
    78條，判決如主文。
中    華    民    國    95    年    10    月    4     日
                            民事第三庭
                                審判長法官   張國彬
                                法      官   吳登輝
                                法      官   簡色嬌
以上正本證明與原本無異。
如對本判決上訴，須於判決送達後20日內向本院提出上訴狀，其
未表明上訴理由者，應於上訴後20日內向本院提出上訴理由書（
均須按他造當事人之人數附繕本）。上訴時應提出委任律師或具
有律師資格之人之委任狀，並依附註條文規定辦理。
中    華    民    國    95    年    10    月    4     日
                                書  記  官  黃一秋
附註：
民事訴訟法第466 條之1 ：對於第二審判決上訴，上訴人應委任
律師為訴訟代理人，但上訴人或其法定代理人具有律師資格者，
不在此限。
上訴人之配偶、三親等內之血親、二親等內之姻親，或上訴人為
法人、中央或地方機關時，其所屬專任人員具有律師資格並經法
院認適當者，亦得為第三審訴訟代理人。第1 項但書及第2 項情
形，應於提起上訴或委任時釋明之。


司法院資訊處製作；財團法人民間司法改革基金會備份。
